臺灣高等法院臺中分院民事判決　　　　 95年度家上字第114號
上　訴　人　丙○○
訴訟代理人　甘龍強律師
被 上訴 人　乙○○
訴訟代理人　葉涵德律師
上列當事人間請求離婚等事件，上訴人對於中華民國95年8月15
日臺灣台中地方法院第一審判決（94年度婚字第1328號），提起
上訴，並為訴之追加，本院於96年3月20日言詞辯論終結，茲判
決如下：
    主  文
上訴及追加之訴均駁回。
第二審（含追加之訴）訴訟費用，由上訴人負擔。
    事實及理由
壹、上訴人主張：兩造於民國（下同）86年9月15日結婚，育有
    一女丁○○（○○年○○月○○日生），夫妻感情初尚融洽，詎自
    93年1月間被上訴人之母過世後，被上訴人即常因細故毆打
    伊，迨94年7月13日被上訴人又毆打伊，伊無法再忍，遂攜
    幼女返回娘家，後聽從伊母勸告於同月15日返家時，再次遭
    被上訴人毆打，遂再次攜幼女返回娘家居住，伊因不堪被上
    訴人之慣行毆打，而與被上訴人分居至今；又於伊患病時，
    被上訴人不聞不問，俟伊返回娘家，始由伊母陪同就醫；另
    被上訴人誣指幼女為伊與他人通姦所生，顯係對伊人格為精
    神上虐待，綜上，伊顯係受有不堪同居之虐待，自得依民法
    第1052條第1項第3款規定請求判決離婚。縱認伊所舉證據不
    足認被上訴人對伊有慣行毆打之不堪同居虐待，惟兩造經常
    吵架，此已據證人即村長戊○○、鄰居甲○○供證明確，且
    曾經鄰居為此報警，伊與幼女均對被上訴人甚為畏懼，而逃
    回娘家，此據伊母及幼女供明在卷，伊乃不敢且不願返回兩
    造先前之共同住所，此種情形自屬民法第1052條第2項所規
    定其他不能維持婚姻之重大事由，伊自亦得依此規定，請求
    判決離婚，伊既因被上訴人之不堪同居之虐待，並有不能維
    持婚姻之重大事由而離婚，伊顯無過失，自得另依民法第10
    56條第2項規定，請求被上訴人賠償非財產上損害新台幣（
    下同）100萬元。又伊於離婚後將陷入無法謀生之困境，併
    依民法第1057條規定請求被上訴人給付贍養費200萬元。離
    婚後，因伊患有輕度智能障礙，而被上訴人又有暴力傾向，
    皆不宜行使負擔幼女之權利義務，反觀伊母己○○自伊返
    回娘家居住後，皆協助照顧幼女，亦對幼女疼愛有加，爰依
    民法第1055條之2規定，請求判決由伊母己○○行使負擔
    幼女之權利義務。又依民法第1116條規定，父母之扶養義務
    ，不因離婚受有影響，而兩造幼女至大學畢業止之扶養費用
    共297萬元，衡諸伊既無財產，復無謀生能力，而被上訴人
    擁有多筆土地，堪稱資力雄厚，自應由被上訴人負責幼女之
    全部扶養義務，伊雖請求幼女權利義務之行使負擔由伊母任
    之，惟依非訟事件法第127條第1項規定，被上訴人應向伊給
    付等情，爰於原審依民法第1052條第1項第3款、第1055條之
    2、第1116條、1056條第2項、第1057條規定，提起本訴，於
    本院復依民法第1052條第2項規定，為訴之追加，求為：(一)
    准許伊與被上訴人離婚；(二)兩造所生之女丁○○由伊之母監
    護，即對於兩造所生未成年子女丁○○之權利義務，由伊之
    母己○○行使負擔；(三)被上訴人給付伊新台幣597萬元及
    自起訴狀繕本送達翌日起至清償日止按年息百分之五加計遲
    延利息之判決。
貳、被上訴人則以：伊未曾毆打上訴人，不知上訴人所提二紙驗
    傷單之外傷如何所致？苟如其所指係伊以桌椅及網球拍加以
    毆打，當不只輕微之瘀青外傷，故該傷應非伊以桌椅等加以
    毆打所造成。又因上訴人常返回娘家不歸，幼女長相又愈大
    愈不像伊，致伊對幼女是否親生有所懷疑，難認有何不當（
    嗣已經台中○○檢驗後確認伊與幼女之親子關係）。上訴人
    生病時，伊曾帶其前往就醫，亦曾拿錢給上訴人去敷藥，伊
    應上訴人之母之請求，為上訴人投保或以之為受益人之保險
    多達23件，殊無區區一百元之敷藥費而拒絕給付之理，而係
    該次上訴人一日之內已前去敷藥二次，又無理要為第三次敷
    藥，伊始未答應，是伊絕未對上訴人施以不堪同居之虐待，
    退步言之，縱認上開二紙傷單之外傷係伊加諸於上訴人，惟
    兩造結婚已近十年，二次之吵架拉扯所致微傷，難認係慣行
    毆打，且按是否不堪同居之虐待，應就具體情形，衡量夫妻
    之一方受侵害之嚴重性，斟酌當事人之教育程度、社會地位
    及其他情事，是否已危及婚姻關係之維繫為斷，經司法院大
    法官會議著有釋字第372號解釋在案，而本件被上訴人教育
    程度只小學畢業，務農為生，毫無社會地位，上訴人之情形
    亦差不多，且係智障而領有殘障手冊，縱認上開二紙傷單之
    傷為伊所致，但其情節極為輕微，依兩造之學歷、身分地位
    及婚姻存續之時間，難認上訴人有受不堪同居之虐待，據此
    請求離婚，顯無理由，應予駁回。又兩造並無民法第1052條
    第2項所謂其他不能維繫兩造婚姻之重大事由存在，上訴人
    於本件二審辯論時，以此突襲為訴之追加（變更），伊不同
    意，上訴人亦不能舉證證明有上開情形。綜上，上訴人請求
    離婚及給付慰撫金及兒女之扶養費等請求，均為無理由等語
    ，資為抗辯。
參、原審法院審理後，斟酌兩造之主張及攻擊防禦方法之結果，
    認上訴人之訴為無理由，而為上訴人全部敗訴之判決。上訴
    人不服，全部提起上訴，並追加民法第1052條第2項為請求
    裁判離婚之事由，上訴人聲明求為判決：(一)原判決廢棄；(二)
    准伊與被上訴人離婚；(三)兩造所生之女丁○○由伊之母監護
    ，即對於兩造所生未成年子女丁○○之權利義務，由伊之母
    己○○行使負擔；(四)被上訴人給付伊597萬元及自起訴狀
    繕本送達翌日起至清償日止按年息百分之五計算之利息；(五)
    第一、二審訴訟費用由被上訴人負擔。被上訴人則答辯聲明
    求為判決駁回上訴人之上訴及追加之訴。
肆、查上訴人主張兩造於86年9月15日結婚，育有未成年子女丁
    ○○（○○年○○月○○日生），上訴人於94年7月15日攜女丁○○
    離開兩造共同居住之住所，返回娘家居住迄今，現兩造之婚
    姻關係仍存續中等事實，為被上訴人所不爭執，並有上訴人
    所提出之戶籍謄本二件在卷可稽，堪認屬實。
伍、兩造爭執之事項：
（一）被上訴人是否有對上訴人施以不堪同居之虐待？
（二）兩造之婚姻是否已生破綻而無法回復之希望，而有難以維
      持婚姻之重大事由存在？此項事由究應歸責於何方？
陸、法院之判斷：
 一、關於被上訴人是否有對上訴人施以不堪同居之虐待部分：
（一）按當事人主張有利於己之事實者，就其事實有舉證之責任
      ，民事訴訟法第277條定有明文。本件上訴人以被上訴人
      對之有不堪同居之虐待為由訴請離婚，依上揭規定，應由
      上訴人就其主張之事實負舉證責任。經查：
    1.上訴人主張被上訴人於93年1月間即被上訴人之母過世後
      ，即經常毆打伊，伊始終念及夫妻之情，一再隱忍，嗣於
      94年7月13日，被上訴人再次毆打伊，伊痛心被上訴人未
      有任何悔改，遂攜幼女返回娘家居住，並前往醫院驗傷，
      嗣伊聽從母親之勸告返家時，復遭受被上訴人之毆打，伊
      遂再度返回娘家居住迄今等情，並提出診斷證明書三紙（
      均影本）為證。上開事實為被上訴人所否認，並辯稱：伊
      並無慣行毆打上訴人情事等語。經證人己○○即上訴人
      之母於原審到庭陳述固略以：「94年5月中被告打原告，
      原告回家告訴我要和被告離婚，因為被告在五月之前即被
      告之母去世後就常常打她，但是當時我並沒有帶原告驗傷
      ，我告訴她如果兩造離婚我沒有辦法養她及小孩，要她回
      夫家，但是回夫家後被告仍常常打她，原告只要被打就回
      家說，直到七月十三日原告又告訴我被告打她，我才帶她
      去驗傷，驗傷完後在娘家休息三天，要回家前，我通知被
      告，但是被告不同意她回家，我還是帶她回家，不到二個
      小時，原告又跑回家說她又被打，我是沒有親眼看到過，
      但也有人打電話告訴我說看到我女兒被打。去年驗傷前有
      一次我到兩造住處聽到原告向被告要一百元要去治療腳，
      被告拒絕，剛好我身上有三百元我就拿給她，讓她去就醫
      」等語，惟證人己○○自承其未親睹被上訴人毆打上訴
      人，且除卷附二紙記載上訴人94年7月13日、15日傷勢之
      診斷書之外，亦無上訴人其他被毆受傷之證明。再參以證
      人即○○村村長戊○○於原審所證：「94年4、5月我有聽
      鄰長的太太說兩造經常吵架，至於有沒有毆打我並沒有親
      眼看過。被告曾經找我陪同去原告娘家兩次，第一次是希
      望原告可以回家，第二次是買蛋糕去那邊慶祝母親節，並
      且希望原告回家，但二次都沒有把原告帶回家，原告娘家
      表示因為被告常常打原告，小孩在被告那邊衛生環境不好
      ，所以原告沒有回家」等語，所謂被上訴人常毆打上訴人
      云云亦間接傳聞自上訴人之母之轉述而已。另復經證人郭
      清維即受理上訴人聲請保護令之員警到庭陳述略以：「我
      有受理過原告聲請保護令，但不提傷害告訴，被告並沒有
      製作筆錄，我們沒有接觸過被告，七月十三日受理完通報
      完畢後，我請原告購買匯票後要將案件呈報給分局，但是
      原告並沒有購買，於隔天晚上原告及其母親表示不提告了
      」（見原審95年8月2日言詞辯論筆錄第四頁至第六頁參照
      ）。徵之證人己○○之證詞，僅由上訴人單方轉述。而
      證人戊○○及庚○○所為之證詞，僅能證明上訴人曾經向
      他人投訴其曾遭受被上訴人之肢體暴力，至於上訴人是否
      真正受到被上訴人之暴力行為，尚無法從該二人之證詞中
      獲得證實。又本院依上訴人聲請，於95年10月20日及12月
      1日兩度函請台中縣警察局豐原分局調查及調取本件被上
      訴人被指毆妻之家暴事件處理經過，員警出勤及工作記錄
      等，豐原分局於95年11月5日豐警偵字第0950041550號函
      復稱：95年4月至7月工作記錄及110回報，查無被上訴人
      家暴案件資料，又該分局12月28日豐警偵字第0950045546
      函所附員警職務報告記載被上訴人在客廳作羽毛球拍加工
      ，經詢問被上訴人母親答稱是「金錢問題（有關保險情事
      ）及管教小孩而爭執」，並附有員警工作記錄簿，其中亦
      無任何被上訴人毆妻之家暴紀錄，有豐原分局之上列兩件
      覆函附卷可證，是上訴人所指被上訴人於94年7月13日之
      前即有對之慣行毆打之情事，難認屬實。惟證人即兩造之
      幼女丁○○於原審及本院準備程序中到庭，均陳述略以：
      我在家裡有看過爸爸以椅子、桌子、網球拍打媽媽一次，
      後來媽媽回外祖父母家，又回家之後，爸爸又以網球拍打
      媽媽的腳，……媽媽還沒有回去外祖父母家的時候有去看
      醫生等語（見原審卷第51頁、本院卷第92頁），按諸家庭
      生活有其私密之特性，常為外人無法以感官察知之情況下
      為之，僅有營共同生活之家屬，因關係密切、契合，較外
      人能以其感官察知，證人丁○○為兩造之女，誼屬至親，
      苟非有此事實，衡情應不致杜撰事實，亦無維護其中一造
      之必要，故其所為之證詞應屬可採。據證人丁○○所述，
      被上訴人確於94年7月13日及同年月15日持網球拍打上訴
      人，上訴人此部分主張，堪信為真實。惟上訴人起訴狀所
      載，被上訴人自93年1月以後即經常毆打伊，就94年7月13
      日、同月15日以外之暴力事實，上訴人未能舉證，難認為
      真實。又上訴人所提出之診斷證明書，傷害之事實，惟究
      竟係被上訴人蓄意所為之暴力毆打行為，抑或係雙方爭吵
      時相互拉扯所致，上訴人不能為正確之說明，惟上訴人不
      諱兩造夫妻吵架，多為金錢爭執，及被上訴人二姐回娘家
      爭執，要將其趕出家門而起云云（見本院卷第90頁），而
      被上訴人指稱「上訴人常常吵，只要酒一喝，就開始吵，
      而我二姐也不是常常回來，二姐也是為她好」等語，核與
      證人即兩造之鄰居甲○○在本院準備程序到庭所證：兩造
      常常三更半夜吵架，吵到鄰居，伊曾經去找他們理論，結
      果上訴人說她喝酒心情不好，囔囔的說，講話不是很清楚
      ，不知在吵什麼，因我白天上班，我僅知道晚上常常吵，
      晚上囔囔，大都是上訴人之聲音，很少聽到被上訴人聲音
      等情相符（見本院卷第85─86頁）即上訴人亦不諱言：「
      我喝酒，是晚上要睡才喝的，但也是因被上訴人二姐回來
      吵，我心情不好才會喝酒」等語（見本院卷第91頁）參以
      兩造不諱言上訴人於被上訴人買菜後，不煮飯，或上訴人
      向被上訴人索取金錢到外面購買飯食為被上訴人所拒等多
      項吵架之瑣事（均見本院卷90─91頁），足見上訴人因與
      被上訴人吵架爭扯致傷，要只因日常家庭財務問題爭執，
      偶生齟齬所引起，被上訴人一時失控因而有暴力毆打之不
      當行為而已，尚與蓄意對上訴人施以虐待之情有間，是上
      訴人所指被上訴人係慣行暴力虐待乙節，難認為真。
    2.上訴人又主張：被上訴人生病時不帶伊去看病，又不給伊
      錢去看病等情，因證人己○○及證人丁○○之陳述有所
      出入，而被上訴人辯稱其自八十八年後，所購買之保險單
      達二十三張之多，其受益人均為上訴人之事實，為上訴人
      所不爭執，則對於上訴人之醫藥費數百元，當無不肯給付
      之理，被上訴人辯稱係上訴人一日之內無端數次反覆敷藥
      裹傷，伊始予拒絕等語，上訴人在場，亦不為爭執（見本
      院卷第91頁），而上訴人亦未提出其他證據以實被上訴人
      有拒不為其醫病之虐待之說，是上訴人此部分之主張，亦
      難認為真實。
    3.上訴人另主張，被上訴人就兩造婚姻是否維持，是否爭取
      生子女親權行使負擔等，視丁○○是否為其婚生子女而定
      乙節，認被上訴人誣指丁○○為上訴人與他人通姦所生子
      女，對上訴人為精神上之虐待部分，被上訴人則以因上訴
      人常離家住於娘家，故有此懷疑置辯，即上訴人對於其常
      常回娘家居住之事實亦不爭執，而查被上訴人所以為上開
      之懷疑，乃因兩造婚姻爭執涉訟而起，於經台中榮民總醫
      院檢驗確認其與幼女丁○○之親子關係後，即不再有所猜
      疑，且其後訴訟中之爭執，又非公諸於大眾，是尚難認係
      故意以不實之事實指摘而對上訴人為精神之虐待。
（二）按夫妻之一方受他人不堪同居之虐待者，他方得向法院請
      求離婚，民法第1052條第1項第3款定有明文。所謂不堪同
      居之虐待，係指予身體上或精神上不可忍受之痛苦，致不
      堪繼續共同生活者而言，又按夫妻間偶爾失和毆打他方，
      致令受有微傷，如按其情形尚難認為不堪同居之虐待者，
      不得認他方之請求離婚為有正當理由，最高法院20年上字
      第2341號及23年上字第678號判例可資參照。又按民法第
      1052條第1項第3款所謂「不堪同居之虐待」應就具體情事
      ，衡量夫妻之一方受他方虐待所受侵害之嚴重性，斟酌當
      事人之教育程度、社會地位及其他情事，是否危及婚姻關
      係之維繫為斷，（司法院大法官會議解釋字第372號解釋
      參照）。蓋婚姻係以夫妻之共同生活為目的，夫妻應以誠
      摯相愛為基礎，相互尊重、忍讓與諒解，且應互相協力保
      持其共同生活之圓滿、安全及幸福，因而夫妻應互相尊重
      以增進情感之和諧，防止家庭暴力之發生，此為維繫婚姻
      所必要。故夫妻一方之行為，凡有礙於他方配偶之人格尊
      嚴與人身安全（含肉體與精神上之痛苦），致夫妻無法繼
      續共同生活者，均應認符合民法第1052條第1項第3款規定
      「受他方不堪同居之虐待」。查本件被上訴人除於94年7
      月13日因故毆打上訴人成傷，上訴人因而返回娘家，在返
      回住處時，復遭被上訴人持網球拍毆打外，並無其他証據
      証明被上訴人有其他身體上或精神上不法暴力行為，而於
      兩造近九年婚姻生活中僅發生此次事件，應認為偶發事件
      ，既非慣行暴力，依被上訴人之學歷僅為小學畢業，上訴
      人輕度智障，領有殘障手冊（影本在卷），二人年齡相差
      10歲，於40歲及30歲始結為連理，常有爭執，亦能和睦相
      處達九年之久，於被上訴人之母辭世後，兩造為大筆保險
      等財務爭執，加以被上訴人之二姐介入，致爭執較烈亦僅
      屬一時失其調和之過渡現象而已，難認被上訴人係施以虐
      待而上訴人受有不堪同居之虐待，上訴人請求依民法第10
      52條第1項第3款之規定請求判決離婚，為無理由，應予駁
      回。
 二、關於有無民法第1052條第2項其他難以維持婚姻之事由存在
     部分：
（一）按婚姻係以夫妻之共同生活為目的，彼此間應互信、互賴
      、相互協力，以保持共同生活之圓滿、安全及幸福，因而
      夫妻間應相互尊重以增進情感和諧及誠摯之相處，此為維
      持婚姻之基礎，若此基礎不復存在，致夫妻無法共同生活
      ，無復合之可能者，即應認有難以維持婚姻之重大事由存
      在。但其事由應由夫妻一方負責者，僅他方得請求離婚，
      是其所採者為消極破綻主義精神，而非積極破綻主義。關
      於是否為難以維持婚姻之重大事由，其判斷標準為婚姻是
      否已生破綻而無回復之希望。至民法第1052條第2項但書
      規定：難以維持婚姻之重大事由應由夫妻之一方負責者，
      僅他方得請求離婚。並非規範於夫妻雙方均可歸責時，禁
      止任何有責一方以婚姻無可維持之重大事由，提起離婚之
      訴。然亦非肯認單獨之有責配偶之離婚請求，否認無異承
      認恣意離婚，破壞婚姻秩序，且有背於道義，尤其違反自
      己清白（clean hands）之法理，有欠公允，同時亦與國
      民之法感情及倫理觀念不合。亦即一旦婚姻有違婚姻之目
      的，達破裂難以維持者，雙方縱均無過失或均有過失，亦
      均得請求離婚。惟如足以構成離婚原因之重大事由，應由
      夫妻之一方負責者，僅他方得請求離婚；倘若該重大事由
      ，係夫妻間共同可歸責之過失行為所造成，夫妻雙方均須
      負責時，則應衡量比較雙方之有責程度，而許責任較輕之
      一方向應負主要責任之他方請求離婚，以符合公平；如雙
      方之有責程度相同，則雙方均得請求離婚，因而採消極（
      相對）破綻主義（參照最高法院88年台上字第151號判決
      、89年台上字第2316號判決、90年台上字第1965號判決、
      91年台上字第2033號判決、89年11月台灣高等法院法律座
      談會參照）。至婚姻是否已生破綻而無回復之希望，應斟
      酌破壞夫妻共同生活之具體情事，是否客觀上達於動搖夫
      妻之共同生活，而喪失維持婚姻之意欲為斷。換言之，在
      當事人所主張難以維持婚姻之事實，在客觀上是否已達於
      倘處於同一境況，任何人均將喪失維持婚姻意欲之程度以
      決之，先此敘明。
（二）上訴人主張：縱伊所舉證據，不足以證明被上訴人對伊有
      慣行毆打之不堪同居虐待，但兩造既然經常吵架，且被上
      訴人對伊有上述二次嚴重之毆打之情形，伊因而攜帶幼女
      離開兩造共同住所而返回娘家，迄今近二年，伊與幼女對
      於被上訴人之畏懼未曾稍減，不敢且不願返回兩造先前之
      共同住所。此種情形，自屬民法第1052條第2項所規定其
      他不能維持婚姻之重大事由，伊自得依該項規定，請求判
      決離婚云云。惟查，依證人即兩造之村長戊○○、鄰居甲
      ○○上揭所證，兩造乃結婚後即常有爭吵，上訴人因輕微
      智障，喝酒解悶時，深夜囔囔不休，外人聽之，而不知所
      云，但被上訴人之吵鬧聲則較少，如此亦能維持九年之美
      好婚姻生活，而上述二次爭執較烈所生之肢體衝突，要只
      被上訴人之老母辭世後，兩造一時欠其調和所致，但被上
      訴人既繼承數千萬元地產，又為上訴人母女投保多達23筆
      ，足見其摯愛家庭之深，二造高齡始結為連理，而得聰穎
      之幼女（從其相隔一年有餘，在原審及本院作證情形可判
      ），苟多加學習互諒互讓，並由長輩共同輔導，其夫妻家
      庭生活應亦可臻美滿，上訴人因上開偶而爭吵，而逃避於
      娘家，被上訴人亦不知憐香惜玉，設法爭取諒解，致兩造
      因而事實上分居已近二年，乃各有可歸責之原因，且其情
      形尚難認兩造之婚姻破綻已至難以恢復之境界，上訴人縱
      以一己主觀之感受，認已屬民法第1052條第2項其他難以
      維持婚姻之重大事由，而追加訴請裁判離婚，亦屬依法無
      據，不應准許。
柒、綜上，上訴人以民法第1052條第1項第3款及同法第2項之事
    由，請求裁判離婚，均無理由，應予駁回。其請求離婚之訴
    既經駁回。其附帶請求依民法第1055條第1項酌定對於未成
    年子女權利義務之行使或負擔、第1056條第2項之非財產上
    之損害賠償、第1057條之贍養費及未成年子女之扶養費部分
    ，失所附麗，應併予駁回。原審因而為上訴人敗訴之判決，
    依法並無不合。上訴意旨仍執陳詞，並為訴之追加，請求予
    以廢棄，暨判准兩造離婚，並為上開附帶請求，均無理由，
    其上訴及追加之訴，均予駁回。
捌、據上論結，本件上訴及追加之訴均無理由，依民事訴訟法第
    449條第1項、第78條判決如主文。
中　　華　　民　　國　　96　　年　　4 　　月　　3 　　日
                  民事第三庭    審判長法　官  陳照德
                                      法　官  蔡王金全
                                      法　官  朱  樑
以上正本係照原本作成。
如對本判決上訴，須於收受判決送達後20日內向本院提出上訴書
狀，其未表明上訴理由者，應於提出上訴後20日內向本院提出上
訴理由書（須按他造人數附具繕本）。
上訴時應提出委任律師為訴訟代理人之委任狀。具有民事訴訟法
第466條之1第1項但書或第2項之情形為訴訟代理人者，另應附具
律師及格證書及釋明委任人與受任人有該條項所定關係之釋明文
書影本。
                                      書記官  陳俞豪
中　　華　　民　　國　　96　　年　　4 　　月　　9 　　日
